臺灣基隆地方法院刑事判決　
109年度金訴字第133號
公  訴  人  臺灣基隆地方檢察署檢察官
被      告  袁瑞祥





            徐六龍



            林樹旻



上列被告因詐欺等案件，經檢察官提起公訴（109年度偵字第513
5號、第6040號），本院判決如下：
    主  文
一、袁瑞祥犯三人以上共同冒用公務員名義詐欺取財罪，累犯，
    處有期徒刑壹年陸月。
　　扣案偽造「臺灣臺北地方法院公證處印」之公印文壹枚沒收
    ；未扣案之犯罪所得新臺幣貳萬柒仟元沒收，於全部或一部
    不能沒收或不宜執行沒收時，追徵其價額。
二、徐六龍犯三人以上共同冒用公務員名義詐欺取財罪，累犯，
    處有期徒刑壹年陸月。
　　扣案偽造「臺灣臺北地方法院公證處印」之公印文壹枚及廠
    牌ＬＧ牌行動電話壹具，均沒收；未扣案之犯罪所得新臺幣貳
    萬柒仟元沒收，於全部或一部不能沒收或不宜執行沒收時，
    追徵其價額。
三、林樹旻犯三人以上共同冒用公務員名義詐欺取財罪，累犯，
    處有期徒刑壹年貳月。
　　扣案偽造「臺灣臺北地方法院公證處印」之公印文壹枚沒收
    ；未扣案之犯罪所得新臺幣伍仟元沒收，於全部或一部不能
    沒收或不宜執行沒收時，追徵其價額。
    事  實
一、袁瑞祥（所涉組織犯罪防制條例罪嫌，業經臺灣臺北地方檢
    察署檢察官以109年度偵字第11640號、第13017號提起公訴
    ，以109年度偵字第15834號追加起訴，並經臺灣臺北地方法
    院以109 年度訴字第575號及109年度訴字第670號審理中）
    ，自民國109年3、4月間加入真實姓名年籍不詳、綽號「天
    下」所組成3人以上，以實施詐術為手段，具有持續性或牟
    利性之結構性詐欺犯罪組織，嗣袁瑞祥於109年7月間招募徐
    六龍、林樹旻加入上開詐欺犯罪組織，負責依指示與被害人
    面交領取詐騙款項或把風，再將所收取款項交付擔任車手頭
    之袁瑞祥，並約定袁瑞祥每次向車手收取款項可分得3%之報
    酬，徐六龍、林樹旻則每次收取款項可分得3%或6%、每次把
    風可分得新臺幣（下同）5,000元之報酬。袁瑞祥、徐六龍
    、林樹旻遂與該詐欺犯罪組織成員共同意圖為自己不法之所
    有，基於3人以上共同冒用公務員名義犯詐欺取財、行使偽
    造公文書、隱匿特定犯罪所得去向而洗錢之犯意聯絡，先由
    詐欺犯罪組織內之不詳成員，於109年8月18日上午9時許，
    假冒職司犯罪偵查之警察人員及檢察官，以電話向謝金桂佯
    稱其涉嫌詐欺案件，須將財產交付公證等語，使謝金桂陷於
    錯誤，於同日下午1時許，在基隆市○○區○○路000號5樓之住
    處，將所提領現金90萬元交付受袁瑞祥指示到場、持偽造之
    「臺灣臺北地方法院公證申請書」、「臺灣臺北地方法院地
    檢署刑事傳票」各1紙，佯為長官派遣專員之徐六龍，並由
    林樹旻在上址1樓把風。嗣徐六龍得款後，與林樹旻再依指
    示前往臺北市萬華區某址，由徐六龍將上開款項轉交袁瑞祥
    ，袁瑞祥再轉交組織其他成員而製造金流斷點，以此方式掩
    飾、隱匿該等犯罪所得款項之去向，袁瑞祥、徐六龍、林樹
    旻因而分別取得2萬7,000元、2萬7,000元、5,000元之報酬
    。嗣謝金桂察覺受騙報警處理而循線查獲。
二、案經謝金桂訴由基隆市警察局第三分局報告臺灣基隆地方檢
    察署檢察官偵查起訴。
    理  由
壹、證據能力：
一、按訊問證人之筆錄，以在檢察官或法官面前作成，並經踐行
    刑事訴訟法所定訊問證人之程序者為限，始得採為證據，組
    織犯罪防制條例第12條第1 項中段定有明文。此為刑事訴訟
    法證據能力之特別規定，且較92年2月6日修正公布、同年9
    月1日施行之刑事訴訟法證據章有關傳聞法則之規定更為嚴
    謹，自應優先適用。依上開規定，證人於警詢時之陳述，於
    違反組織犯罪條例案件，即絕對不具證據能力，無刑事訴訟
    法第159條之2、第159條之3及第159條之5規定之適用，不得
    採為裁判基礎。
二、按被告以外之人於審判外之言詞或書面陳述，除法律有規定
    者外，不得作為證據，刑事訴訟法第159條第1項固定有明文
    ；惟被告以外之人於審判外之陳述，雖不符同法第159條之1
    至第159之4之規定，而經當事人於審判程序同意作為證據，
    法院審酌該言詞陳述或書面陳述作成時之情況，認為適當者
    ，亦得為證據。又當事人、代理人或辯護人於法院調查證據
    時，知有第159條第1項不得為證據之情形，而未於言詞辯論
    終結前聲明異議者，視為有前項之同意，同法第159條之5第
    1、2項亦定有明文。被告袁瑞祥、徐六龍及林樹旻對卷內被
    告以外之人之供述證據均不爭執（本院卷192頁至第193頁）
    ，本院於審理時提示上開審判外陳述之內容並告以要旨，且
    經公訴人、被告3人到庭表示意見，亦未於言詞辯論終結前
    對該等記載審判外陳述筆錄之證據資格有何異議，依據首開
    規定，應視為被告3人已有將上開審判外陳述作為證據之同
    意，本院審酌上開被告以外之人審判外陳述作成時之情況，
    並無不能自由陳述之情形，亦未見有何違法取證或其他瑕疵
    ，且與待證事實具有關聯性，認為以之作為證據應屬適當，
    自均有證據能力。
三、本案認定事實引用之卷內非供述證據，並無證據證明係公務
    員違背法定程序取得，依刑事訴訟法第158 條之4 規定反面
    解釋，均有證據能力。 
貳、認定事實所憑證據及理由： 　　
一、上開事實，業據被告袁瑞祥、徐六龍、林樹旻於偵查及審判
    中分別坦認不諱，且彼此所述之主要情節，相符一致；而被
    告徐六龍、林樹旻於109年8月18日確有搭乘計程車前往告訴
    人謝金桂上揭住處附近，並由該處離開等節，則據證人王至
    見、黃漢懿於警詢中證述明確（109年度偵字第5135號卷第8
    5頁至第99頁），而謝金桂遭詐騙後，確有於基隆市○○區○○
    路000號5樓之住處，將現金90萬元交付予被告徐六龍之事實
    ，亦據證人謝金桂於偵查中證述綦詳（109年度偵字第5135
    號卷第377頁至第378頁），此外，並有告訴人謝金桂所提埔
    里第三市場郵局存摺封面暨內頁明細之翻拍照片、台北富邦
    商業銀行仁愛分行存摺之內頁交易明細之翻拍照片、監視器
    畫面截圖、被告林樹旻之叫車紀錄、證人黃漢懿所提供之行
    車軌跡圖、基隆市警察局第三分局扣押筆錄（謝金桂）暨扣
    押物品目錄表、基隆市警察局第三分局搜索扣押筆錄（徐六
    龍）暨扣押物品目錄表、基隆市警察局第三分局搜索扣押筆
    錄（林樹旻）暨扣押物品目錄表、現場暨扣案照片及偽造之
    「臺灣臺北地方法院公證申請書」、「臺灣臺北地方法院地
    檢署刑事傳票」等件在卷可稽（109年度偵字第5135號卷第7
    5頁至第81頁、第123頁至第137頁、第141頁至第143頁、第1
    51頁、第153頁、第155頁至第171頁；本院卷第177頁至第17
    9頁），且有扣案被告徐六龍所持用與詐騙集團聯繫之廠牌L
    G型行動電話1具可佐，足見被告袁瑞祥、徐六龍及林樹旻上
    開任意性之自白與事實相符，而可採信。
二、又被告徐六龍、林樹旻於集團內擔任「車手」、「把風」等
    工作，而與被告袁瑞祥等其他不詳成員所組之集團共犯加重
    詐欺取財犯行，已如前述；被告徐六龍、林樹旻就上開受邀
    參與之集團，為具有牟利性之有結構性詐欺犯罪組織，依指
    示向被害人收取款項，「車手」可獲取3%至6%之報酬，「把
    風」者，可取得3000元或5000元不等之報酬乙節，被告徐六
    龍、林樹旻亦坦認無訛（109年度偵字第5135號卷第36頁至
    第37頁、第55頁、第326頁至第327頁、第334頁至第335頁；
    本院卷第90頁、第92頁），且據共同被告袁瑞祥（關於袁瑞
    祥所涉違反組織犯罪條例部分，詳後述）供陳在卷（109年
    度偵字第5135號卷第392頁至第394頁），且有證人謝金桂於
    偵查中之證詞可佐（109年度偵字第5135號卷第377頁至第37
    8頁），足以佐證被告徐六龍、林樹旻此部分之任意性自白
    ，確與事實相符。是以被告徐六龍、林樹旻參與之集團分工
    模式，是有人擔任向被害人詐騙，在被害人受騙後，即要車
    手組一部分之人擔任取款車手，一部分之人擔任把風工作，
    之後，再將所取得之贓款交給上手，則被告徐六龍、林樹旻
    顯然知道此為三人以上之分工詐騙模式，且以集團此等分工
    情況，顯然知道有一定之層級，且結構完善，具有結構性。
    又以被告徐六龍、林樹旻擔任面交車手、把風者之工作，可
    以從詐騙款項中分受報酬，也知道該組織具有牟利性，自然
    明知所參與者，是具有牟利性之有結構性詐欺犯罪組織，合
    於組織犯罪條例第2條第1項所規範之詐欺犯罪組織。另洗錢
    防制法於105年12月28日修正公布，並於106年6月28日生效
    施行（下稱新法）。修正前（下稱舊法）該法將洗錢行為區
    分為將自己犯罪所得加以漂白之「為自己洗錢」及明知是非
    法資金，卻仍為犯罪行為人漂白黑錢之「為他人洗錢」兩種
    犯罪態樣，且依其不同之犯罪態樣，分別規定不同之法定刑
    度。惟洗錢犯罪本質在於影響合法資本市場並阻撓偵查，不
    因為自己或為他人洗錢而有差異，且洗錢之行為模式不祇一
    端，上開為自己或為他人洗錢之二分法，不僅無助於洗錢之
    追訴，且徒增實務事實認定及論罪科刑之困擾。故而為澈底
    打擊洗錢犯罪，新法乃將洗錢行為之處置、多層化及整合等
    各階段，全部納為洗錢行為，而於新法第2條規定：「本法
    所稱洗錢，指下列行為：一、意圖掩飾或隱匿特定犯罪所得
    來源，或使他人逃避刑事追訴，而移轉或變更特定犯罪所得
    。二、掩飾或隱匿特定犯罪所得之本質、來源、去向、所在
    、所有權、處分權或其他權益者。三、收受、持有或使用他
    人之特定犯罪所得。」且為避免舊法時期過度限縮洗錢犯罪
    成立之可能，亦模糊前置犯罪僅在對於不法金流進行不法原
    因之聯結而已，造成洗錢犯罪成立門檻過高，洗錢犯罪難以
    追訴。故新法就其中採取門檻式規範者，明定為最輕本刑為
    6個月以上有期徒刑之罪，並將「重大犯罪」之用語，修正
    為「特定犯罪」；另增列未為最輕本刑為6個月以上有期徒
    刑之罪所涵括之違反商標法等罪，且刪除有關犯罪所得金額
    須在新臺幣（下同）5百萬元以上者，始得列入前置犯罪之
    限制規定，以提高洗錢犯罪追訴之可能性。從而新法第14條
    第1項所規範之一般洗錢罪，必須有第3條規定之前置特定犯
    罪作為聯結，始能成立。另過去實務認為，行為人對犯特定
    犯罪所得之財物或利益作直接使用或消費之處分行為，或僅
    將自己犯罪所得財物交予其他共同正犯，祇屬犯罪後處分贓
    物之行為，非本條例所規範之洗錢行為，惟依新法規定，倘
    行為人意圖掩飾或隱匿特定犯罪所得來源，而將特定犯罪所
    得直接消費處分，甚或交予其他共同正犯，而由共同正犯以
    虛假交易外觀掩飾不法金流移動，即難認單純犯罪後處分贓
    物之行為，應仍構成新法第2條第1或2款之洗錢行為（最高
    法院108年度台上字第1744號判決意旨參照）。被告徐六龍
    、林樹旻及所屬詐欺集團犯罪組織（成員包括被告袁瑞祥）
    詐騙告訴人謝金桂，構成刑法第339條之4第1項之加重詐欺
    取財罪，該條項為法定刑1年以上7年以下有期徒刑之罪，屬
    洗錢防制法第3條第1款所規定之特定犯罪，而該詐欺集團成
    員，係遣人去電施以詐術，令謝金桂陷於錯誤後，依照集團
    之指示，將錢交付予被告徐六龍（由被告林樹旻把風），俟
    取得款項後，再交給上手即被告袁瑞祥，再由被告袁瑞祥交
    付予集團內不詳成員，製造金流斷點，以隱匿其犯罪所得之
    去向，從而，被告徐六龍、林樹旻及袁瑞祥取得告訴人謝金
    桂遭詐騙之款項，自非僅係取得犯罪所得，而係兼有洗錢防
    制法第2條第2款之洗錢行為，自應論以同法第14條第1項之
    一般洗錢罪。是被告徐六龍、林樹旻此部分參與犯罪組織以
    及洗錢之犯罪事實及被告袁瑞祥洗錢之犯罪事實，亦可認定
    。
三、綜上，本件事證明確，被告3人犯行，均堪認定，應依法論
    科。　　
四、論罪科刑：
(一)查現今詐欺集團之成員皆係為欺罔他人，騙取財物，方參與
    以詐術為目的之犯罪組織。倘若行為人於參與詐欺犯罪組織
    之行為繼續中，先後多次為加重詐欺之行為，因參與犯罪組
    織罪為繼續犯，犯罪一直繼續進行，直至犯罪組織解散，或
    其脫離犯罪組織時，其犯行始行終結。故該參與犯罪組織與
    其後之多次加重詐欺之行為皆有所重合，然因行為人僅為一
    參與犯罪組織行為，侵害一社會法益，屬單純一罪，應僅就
    「該案中」與參與犯罪組織罪時間較為密切之首次加重詐欺
    犯行，論以參與犯罪組織罪及加重詐欺罪之想像競合犯，而
    其他之加重詐欺犯行，祗需單獨論罪科刑即可，無需再另論
    以參與犯罪組織罪，以避免重複評價。是如行為人於參與同
    一詐欺集團之多次加重詐欺行為，因部分犯行發覺在後或偵
    查階段之先後不同，肇致起訴後分由不同之法官審理，為裨
    益法院審理範圍明確、便於事實認定，即應以數案中「最先
    繫屬於法院之案件」為準，以「該案中」之「首次」加重詐
    欺犯行與參與犯罪組織罪論以想像競合。縱該首次犯行非屬
    事實上之首次，亦因參與犯罪組織之繼續行為，已為該案中
    之首次犯行所包攝，該參與犯罪組織行為之評價已獲滿足，
    自不再重複於他次詐欺犯行中再次論罪，俾免於過度評價及
    悖於一事不再理原則。至於「另案」起訴之他次加重詐欺犯
    行，縱屬事實上之首次犯行，仍需單獨論以加重詐欺罪，以
    彰顯刑法對不同被害人財產保護之完整性，避免評價不足（
    最高法院109年度台上字第3945號判決參照）。查被告徐六
    龍、林樹旻加入之本案詐欺集團後所實施之加重詐欺取財犯
    行，本案為最先即109年10月28日繫屬於法院之案件，有臺
    灣基隆地方檢察署109年10月28日基檢鈴讓109偵5135字第10
    99025045號函上所蓋法院戳章及被告徐六龍、林樹旻之臺灣
    高等法院被告前案紀錄表附卷可參（本院卷第3頁、第41頁
    至第79頁），依上說明，被告徐六龍、林樹旻於本案之首次
    加重詐欺犯行即應併論參與犯罪組織罪。
(二)核被告袁瑞祥所為，係犯洗錢防制法第14條第1項之一般洗
    錢罪、刑法第216條、第211條之行使偽造公文書罪、同法第
    339條之4第1項第1款、第2款三人以上共同冒用公務員名義
    詐欺取財罪；被告徐六龍、林樹旻所為，係犯係犯洗錢防制
    法第14條第1項之一般洗錢罪、組織犯罪防制條例第3條第1
    項後段之參與犯罪組織罪、刑法第216條、第211條之行使偽
    造公文書罪、同法第339條之4第1項第1款、第2款三人以上
    共同冒用公務員名義詐欺取財罪。另詐欺集團成員偽造「臺
    灣臺北地方法院公證申請書」、「臺灣臺北地方法院地檢署
    刑事傳票」公文書之低度行為，為行使之高度所吸收，不另
    論罪。
(三)再按共同實行犯罪行為之人，在合同意思範圍以內，各自分
    擔犯罪行為之一部，相互利用他人之行為，以達其犯罪之目
    的者，即應對於全部所發生之結果，共同負責，不問犯罪動
    機起於何人，亦不必每一階段犯行，均經參與；再關於犯意
    聯絡，不限於事前有所協議，其於行為當時，基於相互之認
    識，以共同犯罪之意思參與者，亦無礙於共同正犯之成立，
    且數共同正犯之間，原不以直接發生犯意聯絡者為限，即有
    間接之聯絡者，亦包括在內；而詐欺集團成員，以分工合作
    之方式，各自分擔犯罪行為之一部，相互利用他人之行為，
    以達詐欺取財之目的，即應負共同正犯責任，不必每一階段
    犯行均經參與，且犯意之聯絡，亦不以直接發生者為限，其
    有間接之聯絡者，亦屬之（最高法院28年上字第3110號、85
    年度台上字第6220號、97年度台上字第2946號判決意旨參照
    ）。查本件詐欺取財犯罪之運作模式，係由詐騙集團成員先
    冒用公務員名義，以虛偽之情節電話詐騙告訴人謝金桂，並
    於告訴人誤信受騙而交付現金時，為避免因親往收取時遭檢
    警查獲，而由集團指示被告袁瑞祥指派車手，被告袁瑞祥乃
    指派被告徐六龍出面從事該等高風險之收取現金（即車手）
    工作，被告徐六龍再找同為集團內成員之被告林樹旻擔任取
    款把風之工作，伺取得款項後，被告徐六龍再交付予被告袁
    瑞祥，由被告袁瑞祥交給集團內不詳姓名之人。是雖無證據
    證明被告3人係直接詐欺告訴人，但被告3人上開取款過程之
    分工，均係詐欺犯罪計畫不可或缺之重要環節，被告3人自
    應就其所參與犯行所生之全部犯罪結果共同負責。是以被告
    袁瑞祥、徐六龍、林樹旻與本案詐欺集團之成員間，有犯意
    聯絡及行為分擔，為共同正犯。
(四)被告袁瑞祥以一行為同時觸犯洗錢防制法第14條第1項之一
    般洗錢罪、刑法第216條、第211條之行使偽造公文書罪、同
    法第339條之4第1項第1款、第2款三人以上共同冒用公務員
    名義詐欺取財罪；被告徐六龍、林樹旻各以一行為同時觸犯
    洗錢防制法第14條第1項之一般洗錢罪、組織犯罪防制條例
    第3條第1項後段之參與犯罪組織罪、刑法第216條、第211條
    之行使偽造公文書罪、同法第339條之4第1項第1款、第2款
    三人以上共同冒用公務員名義詐欺取財罪，均為想像競合犯
    ，應各依刑法第55條規定，從一重之三人以上共同冒用公務
    員名義詐欺取財罪處斷。
(五)刑罰之加重、減輕：
  ⒈被告袁瑞祥前因施用毒品案件，經臺灣臺北地方法院以104年
    度審簡字第1342號判決判處有期徒刑3月，於105年9月19日
    執行完畢；復因施用毒品案件，經臺灣臺北地方法院以106
    年度審簡字第639號判決判處有期徒刑6月確定，併與其後所
    犯施用毒品案件所處徒刑3月接續執行，於107年6月17日執
    行完畢，其於前案徒刑執行完畢後5年內，故意再犯本件有
    期徒刑以上之罪，構成刑法第47條第1項之累犯，惟參酌司
    法院大法官釋字第775號解釋意旨，被告袁瑞祥前開構成累
    犯之罪均係施用毒品案件，與本案所犯詐欺之罪質不同，二
    者不法關聯性甚微，復衡酌被告袁瑞祥之犯罪情節，尚難僅
    因前受有期徒刑執行完畢之事實，遽認被告個人有何對刑罰
    反應力薄弱之特別惡性存在，本件於法定刑範圍內斟酌刑法
    第57條事項量刑，即可充分評價被告之罪責，故不加重其刑
    。
　⒉被告徐六龍前因施用毒品案件，經臺灣新北地方法院以103
    年度審簡字第25號判決判處有期徒刑3月確定；施用毒品等
    案件，經臺灣新北地方法院以103年度審簡字第632號判決判
    處有期徒刑4月、3月確定；詐欺案件，經臺灣新北地方法
    院以103年度易字第1484號判決判處有期徒刑7月確定，
    案件，嗣經臺灣新北地方法院以104年度聲字第2244號裁定
    合併應執行有期徒刑1年2月確定。又因施用毒品案件，經
    臺灣新北地方法院以104年度簡字第1697號判決判處有期徒
    刑4月確定。竊盜案件，經臺灣新北地方法院以104年度審
    簡字第1155號判決判處有期徒刑3月（5罪），應執行有期徒
    刑1年6月確定，上開案件接續執行，於105年11月17日假釋
    出監，所餘刑期並付保護管束，106年9月22日期滿未經撤銷
    假釋，其未執行之刑，以已執行論而執行完畢，其於前案徒
    刑執行完畢後5年內，故意再犯本件有期徒刑以上之罪，構
    成刑法第47條第1項之累犯，又被告徐六龍前開構成累犯之
    罪，包含詐欺、竊盜罪，與本案所犯詐欺之罪質同為侵害財
    產之法益，復衡酌被告徐六龍之犯罪情節，足認被告對於刑
    罰之反應力顯然薄弱，本院參酌司法院釋字第775 號解釋文
    意旨，爰依刑法第47條第1 項之規定加重其刑。
　⒊被告林樹旻前因詐欺案件，經臺灣臺北地方法院以104年度
    簡上字第172號判決判處有期徒刑3月（14罪）、2月，應執
    行有期徒刑1年確定；竊盜案件，經臺灣臺北地方法院以10
    4年度易字第1011號判決判處有期徒刑6月（2罪），應執行
    有期徒刑7月確定；竊盜案件，經臺灣臺北地方法院以105
    年度易字第622號判決判處有期徒刑8月（4罪），應執行有
    期徒刑1年4月確定，案件後經同院以105年度聲字第3106
    號裁定合併應執行有期徒刑2年8月確定。另因轉讓禁藥案
    件，經臺灣士林地方法院以106年度訴字第52號判決判處有
    期徒刑3月確定，上開案件接續執行，於107年4月17日假釋
    出監，所餘刑期並付保護管束，108年9月11日期滿未經撤銷
    假釋，其未執行之刑，以已執行論而執行完畢，其於前案徒
    刑執行完畢後5年內，故意再犯本件有期徒刑以上之罪，構
    成刑法第47條第1項之累犯。本院審酌被告林樹旻前開構成
    累犯之罪，包含詐欺、竊盜罪，與本案所犯詐欺之罪質同為
    侵害財產之法益，復衡酌被告林樹旻之犯罪情節，足認被告
    對於刑罰之反應力顯然薄弱，參酌司法院釋字第775 號解釋
    文意旨，爰依刑法第47條第1 項之規定加重其刑。
　⒋想像競合犯之處斷刑，本質上係「刑之合併」。其所謂從一
    重處斷，乃將想像競合犯組成之評價上數罪，合併為科刑一
    罪，其所對應之刑罰，亦合併其評價上數罪之數法定刑，而
    為一個處斷刑。易言之，想像競合犯侵害數法益者皆成立犯
    罪，論罪時必須輕、重罪併舉論述，同時宣告所犯各罪名，
    包括各罪有無加重、減免其刑之情形，亦應說明論列，量刑
    時併衡酌輕罪部分量刑事由，評價始為充足，然後依刑法第
    55條前段規定「從一重處斷」，非謂對於其餘各罪可置而不
    論。因此，法院決定處斷刑時，雖以其中最重罪名之法定刑
    ，做為裁量之準據，惟於裁量其輕重時，仍應將輕罪合併評
    價在內（最高法院108 年度台上字第4405、4408號判決意旨
    ）。亦即，除非輕罪中最輕本刑有較重於重罪之最輕本刑，
    而應適用刑法第55條但書規定重罪科刑之封鎖作用，須以輕
    罪之最輕本刑形成處斷刑之情形以外，則輕罪之減輕其刑事
    由若未形成處斷刑之外部性界限，自得將之移入刑法第57條
    或第59條之科刑審酌事項內，列為是否酌量從輕量刑之考量
    因子。是法院倘依刑法第57條規定裁量宣告刑輕重時，一併
    具體審酌輕罪部分之量刑事由，應認其評價即已完足，尚無
    過度評價或評價不足之偏失（最高法院109年度台上字第393
    6號判決意旨參照）。準此：⒈參與犯罪組織者，其參與情節
    輕微者，得減輕或免除其刑，組織犯罪防制條例第3條第1項
    但書定有明文。查本件被告徐六龍、林樹旻參與本案之詐欺
    集團犯罪組織，擔任車手、把風者之角色，所為固有不該，
    惟衡酌其參與上開犯罪組織並非核心人物，其參與情節尚屬
    輕微，原應依組織犯罪防制條例第3條第1項但書規定減輕其
    刑，雖其等參與組織罪係屬想像競合犯其中之輕罪，惟本院
    於後述量刑時仍當一併衡酌該部分減輕其刑事由。⒉洗錢防
    制法第16條第2項規定：「犯前2條之罪，在偵查或審判中自
    白者，減輕其刑。」，查被告袁瑞祥、徐六龍及林樹旻於本
    院審理中均自白一般洗錢犯行，依上開規定原應減輕其刑，
    惟被告所犯一般洗錢罪係屬想像競合犯其中之輕罪，被告就
    本案犯行係從一重之三人以上共同冒用公務員名義詐欺取財
    罪，就被告此部分想像競合輕罪得減刑部分，依上開說明，
    由本院於後述依刑法第57條量刑時一併衡酌該部分減輕其刑
    事由，附此說明。
(六)爰審酌被告袁瑞祥、徐六龍、林樹旻不思循正當途徑賺取財
    物，為貪圖一己之利，參與詐欺集團犯行，假借公務員之名
    義行騙，嚴重損害司法尊嚴，其心態、手段均屬可議，惟念
    及被告3人於偵查及審判中均坦承犯行，尚未與告訴人達成
    和解，賠償所受損害之犯後態度；兼衡被告3人參與集團之
    分工，尚非屬該詐欺集團主要核心成員，並衡酌被告3人之
    品行素行、參與程度、犯罪之動機、目的、手段、告訴人受
    騙金額，暨被告徐六龍自述國中畢業、勉持之家庭經濟狀況
    （109年度偵字第5135號卷第27頁調查筆錄「受詢問人欄」
    ）、被告林樹旻自述高職畢業、勉持之家庭經濟狀況（109
    年度偵字第5135號卷第49頁調查筆錄「受詢問人欄」）、被
    告袁瑞祥大學肄業之智識程度（本院卷第319頁「個人戶籍
    資料（完整姓名）查詢結果）等一切情況，分別量處如主文
    所示之刑，以示懲儆。
(七)又行為人以一行為觸犯組織犯罪防制條例第3條第1項後段之
    參與犯罪組織罪及刑法第339條之4第1項第1、2款之加重詐
    欺取財罪，於從一重之加重詐欺取財罪處斷而為科刑時，因
    所犯輕罪（參與犯罪組織罪）之刑罰以外之法律效果，即組
    織犯罪防制條例第3條第3項強制工作之規定，並未被重罪所
    吸收，仍應一併適用。惟該條項規定「應於刑之執行前，令
    入勞動場所，強制工作，其期間為3年」，而未依個案情節
    ，區分行為人是否具有反社會的危險性及受教化矯治的必要
    性，一律宣付刑前強制工作3年。衡諸該條例所規定之強制
    工作，性質上原係對於有犯罪習慣，或因遊蕩、懶惰成習而
    犯罪者，所為之處置，本於法律合憲性解釋原則，依司法院
    釋字第471號關於行為人有無預防矯治其社會危險性之必要
    ，及比例原則等與解釋意旨不相衝突之解釋方法，為目的性
    限縮，對犯該條例第3條第1項之參與犯罪組織罪者，視其行
    為之嚴重性、表現之危險性、對於未來行為之期待性，以及
    所採措施與預防矯治目的所需程度，於有預防矯治其社會危
    險性之必要，且符合比例原則之範圍內，由法院依該條例第
    3條第3項規定，一併宣告刑前強制工作（最高法院108年度
    台上大字第2306號裁定參照）。查本案被告徐六龍、林樹旻
    於參與本案詐欺集團前，並無任何其他加入詐騙集團組織而
    加重詐欺之前案紀錄，有前揭臺灣高等法院被告前案紀錄表
    附卷可參，難認其有何犯罪習慣，且被告徐六龍、林樹旻僅
    係詐欺集團之下游成員，為負責收取詐騙款項之車手、把風
    者，非居於犯罪組織之主導地位，堪信對其施以一般預防之
    刑罰即足達到制裁及教化之目的，縱再予其機構性保安處分
    ，仍無益於其之再社會化，其經量處如主文欄所示之刑，已
    足以完全評價及處罰其應負之罪責，倘再予以宣告強制工作
    ，實有悖於比例原則，爰裁量不依組織犯罪防制條例第3條
    第3項規定宣告強制工作。
(八)沒收部分：
  ⒈按被告用以詐欺取財之偽造、變造等書類，既已交付於被害
    人收受，則該物非屬被告所有，除偽造書類上偽造之印文、
    署押，應依刑法第219條予以沒收外，依同法第38條第3項之
    規定，即不得再對各該書類諭知沒收（最高法院43年台上字
    第747號判決意旨參照）。故本案扣案之「臺灣臺北地方法
    院公證申請書」上之「臺灣臺北地方法院公證處印」之印文
    1枚，屬偽造之印文，依刑法第219條之規定宣告沒收。至於
    該偽造公文書2紙（「臺灣臺北地方法院公證申請書」、「
    臺灣臺北地方法院地檢署刑事傳票」各1紙），業已交付告
    訴人收受，自非屬被告3人與其所屬詐欺集團成員所有，自
    不予宣告沒收。
  ⒉供犯罪所用、犯罪預備之物或犯罪所生之物，屬於犯罪行為
    人者，得沒收之，刑法第38條第2項定有明文。扣案廠牌LG
    牌行動電話1 具，為被告徐六龍所有，該行動裝置上存有
　　LINE通訊軟體，供其與被告袁瑞祥為本件犯行聯繫所用，此
    據被告徐六龍供陳在卷（109年度偵字第5135號卷第33頁；
    本院卷第88頁至第90頁），應依刑法第38條第2項前段之規
    定宣告沒收。
  ⒊按犯罪所得，屬於犯罪行為人者，沒收之。但有特別規定者
    ，依其規定。前2項之沒收，於全部或一部不能沒收或不宜
    執行沒收時，追徵其價額。刑法第38條之1第1項、第3項定
    有明文。次按，共同犯罪行為人之組織分工及不法所得，未
    必相同，彼此間犯罪所得之分配懸殊，其分配較少甚或未受
    分配之人，如仍應就全部犯罪所得負連帶沒收之責，超過其
    個人所得之剝奪，無異代替其他犯罪參與者承擔刑罰，顯失
    公平，因共犯連帶沒收與罪刑相當原則相齟齬，故共同犯罪
    ，所得之物之沒收，應就各人分得之數為之，亦即沒收或追
    徵應就各人所實際分得者為之。被告袁瑞祥、徐六龍於本件
    犯罪，取得之報酬各為2萬7000元，被告林樹旻則取得5000
    元之報酬等情，業據被告3人供承在卷（本院卷第89頁至第9
    0頁、第92頁、第191頁），雖未扣案，仍均應依刑法第38條
    之1第1項規定宣告沒收，並依同條第3項規定，諭知於全部
    或一部不能沒收或不宜執行沒收時，追徵其價額。
　⒋另扣案被告徐六龍所有之背包1個、鞋子1雙、Ｔ恤1件及被告
    林樹旻所有之黑色上衣1件、黑色袖套1雙、黑色帽子1頂，
    並非經本案犯罪所用之物，爰不予宣告沒收。而扣案被告徐
    六龍所有之門號「0000000000」SIM卡1張，插置於其遭扣案
    之廠牌LG牌行動電話內，惟被告徐六龍與被告袁瑞祥或被告
    林樹旻為本案犯行聯繫，係使用LINE或微信通訊軟體，此據
    被告徐六龍、袁瑞祥、林樹旻敘明在卷（本院卷第88頁、第
    90頁、第191頁），並未使門號「0000000000」進行通話，
    故該SIM卡難認與本案有涉；而被告林樹旻所扣案之行動電
    話1具，為被告林樹旻於本案犯行後所購入（參本院卷第91
    頁），而卷內亦無事證證明該具行動電話係被告林樹旻持以
    與袁瑞祥、徐六龍聯繫所用，或其用以詐騙謝金桂所用之物
    ，亦不予宣告沒收。
(九)不另為不受理部分：（被告袁瑞祥所涉違反組織犯罪條例第
    4條第1項之招募他人加入犯罪組織部分）：
　⒈公訴意旨略以：被告袁瑞祥於上開期間加入綽號「天下」所
    組成3人以上，專以實施詐術為手段，具有持續性、牟利性
    為目的之犯罪組織，並於109年7月招募徐六龍、林樹旻加入
    上開詐欺犯罪組織，徐六龍、林樹旻均負責依指示與被害人
    面交領取詐騙款項或把風，再將所收取款項交付擔任車手頭
    之袁瑞祥，而為本案詐騙犯行，因認被告袁瑞祥另涉犯組織
    犯罪防制條例第4 條第1 項之招募他人加入犯罪組織罪嫌等
    情。
  ⒉按同一案件繫屬於有管轄權之數法院者，由繫屬在先之法院
    審判之；但經共同之直接上級法院裁定，亦得由繫屬在後之
    法院審判，此為刑事訴訟法第8條所明定。又按曾經判決確
    定者，應諭知免訴之判決；依刑事訴訟法第8條之規定不得
    為審判者，應諭知不受理之判決，刑事訴訟法第302條第1款
    、第303條第7款分別定有明文。另按刑罰責任之評價與法益
    之維護息息相關，對同一法益侵害為雙重評價，是過度評價
    ；對法益之侵害未予評價，則為評價不足，均為法之所禁。
    又加重詐欺罪，係侵害個人財產法益之犯罪，其罪數之計算
    ，核與參與犯罪組織罪之侵害社會法益有所不同，審酌現今
    詐欺集團之成員皆係為欺罔他人，騙取財物，方參與以詐術
    為目的之犯罪組織。倘若行為人於參與詐欺犯罪組織之行為
    繼續中，先後多次為加重詐欺之行為，因參與犯罪組織罪為
    繼續犯，犯罪一直繼續進行，直至犯罪組織解散，或其脫離
    犯罪組織時，其犯行始行終結。故該參與犯罪組織與其後之
    多次加重詐欺之行為皆有所重合，然因行為人僅為一參與犯
    罪組織行為，侵害一社會法益，屬單純一罪，應僅就「該案
    中」與參與犯罪組織罪時間較為密切之首次加重詐欺犯行論
    以參與犯罪組織罪及加重詐欺罪之想像競合犯，而其他之加
    重詐欺犯行，祗需單獨論罪科刑即可，無需再另論以參與犯
    罪組織罪，以避免重複評價。是如行為人於參與同一詐欺集
    團之多次加重詐欺行為，因部分犯行發覺在後或偵查階段之
    先後不同，肇致起訴後分由不同之法官審理，為裨益法院審
    理範圍明確、便於事實認定，即應以數案中「最先繫屬於法
    院之案件」為準，以「該案件」中之「首次」加重詐欺犯行
    與參與犯罪組織罪論以想像競合。縱該首次犯行非屬事實上
    之首次，亦因參與犯罪組織之繼續行為，已為該案中之首次
    犯行所包攝，該參與犯罪組織行為之評價已獲滿足，自不再
    重複於他次詐欺犯行中再次論罪，俾免於過度評價及悖於一
    事不再理原則（最高法院109年度台上字第3945號判決意旨
    可資參照）。又組織犯罪防制條例第3條第1項後段之參與犯
    罪組織罪及第4條第1項之招募他人加入犯罪組織罪，兩罪之
    法定本刑雖同，惟性質與行為態樣不同，其中參與犯罪組織
    罪復有情節輕微者得減輕或免除其刑及應否諭知強制工作等
    規定。而刑法理論上關於教唆、幫助犯罪之對象須為特定人
    ，然犯罪組織「招募」對象不限於特定人，且以任何方式（
    如利用網際網路等）或手段為之，均非所問。為防範犯罪組
    織坐大，無論是否為犯罪組織之成員，或被招募之人實際上
    有無因此加入犯罪組織，只要行為人有招募他人加入犯罪組
    織之行為，即有處罰之必要，以遏止招募行為。是參與犯罪
    組織與招募他人加入犯罪組織之行為，應視具體個案實際參
    與、招募之著手情形、行為態樣及主觀故意等，有無局部重
    疊或明顯區隔，分別評價為想像競合關係或應分論併罰（最
    高法院108年度台上字第3337號判決意旨參照）。
  ⒊經查：　　
　  被告袁瑞祥於109年3、4月間加入該詐騙集團後，於109年4
    月間即擔任車手而犯加重詐欺（被害人俞秉姍、林吟美）、
    參與組織犯罪等罪，此部分被訴事實經臺灣臺北地方檢察署
    檢察官以109 年度偵字第11640號、第13017號提起公訴、以
　　109年度偵字第15834號追加起訴，而經臺灣臺北地方法院以
　　109年度訴字第575號及109年度訴字第670號審理在案，有上
    開案件起訴書及臺灣高等法院被告前案紀錄表在卷可查（本
    院卷第257頁至第275頁、第32頁至第33頁），而被告徐六龍
    、林樹旻於109年7月間，因被告袁瑞祥之招募而加入詐騙集
    團乙節，則據被告徐六龍、林樹旻敘明在卷（109年度偵字
    第5135號卷第326頁、第334頁至第335頁），並據被告袁瑞
    祥供承無訛（109年度偵字第5135號卷第391頁至392頁），
    足徵被告徐六龍、林樹旻係因被告袁瑞祥之招募而加入犯罪
    組織。惟本案被告袁瑞祥所加入之犯罪組織，係三人以上，
    以實施詐術為手段所組成具有持續性、牟利性之有結構性組
    織之詐欺集團，被告袁瑞祥為車手頭，且卷內並無事證可證
    該詐欺集團之組成另有其他詐欺取財以外之犯罪目的，則被
    告袁瑞祥加入該犯罪組織，招募他人加入組織，本即係欲藉
    由該犯罪組織之繼續犯之實行，而遂行其後之詐欺犯行，其
    犯罪目的單一，且具有行為局部之同一性，而本案並非被告
    加入上開犯罪組織遭起訴首次詐欺取財犯行（該次犯行業經
    臺灣臺北地方檢察署檢察官以109年度偵字第11640號、第13
    017號提起公訴、以109年度偵字第15834號追加起訴，而經
    臺灣臺北地方法院以109年度訴字第575號及109年度訴字第6
    70號審理在案），係被告袁瑞祥參與組織之繼續行為，被告
    袁瑞祥招募車手，係其參與該組織之行為繼續中，本於便利
    該組織運作之同一目的，而招募他人加入，並與其所屬詐欺
    集團成年成員以詐騙之方式，遂行向被害人詐欺取財之目的
    ，其行為雖非屬完全一致，然就此犯行過程以觀，此等行為
    間時空相近，部分行為重疊合致，就社會通念而言，實應論
    以一行為觸犯數罪名之想像競合犯，從而，檢察官起訴被告
    袁瑞祥所犯之招募他人加入犯罪組織罪，與前已起訴並由臺
    灣臺北地方法院審理中之參與犯罪組織罪，具有想像競合裁
    判上一罪關係，揆諸前揭規定，自應為不受理判決，然因此
    部分如成立犯罪，與前述有罪部分之加重詐欺等罪間，具有
    想像競合犯之裁判上一罪關係，爰不另為不受理之諭知。
據上論斷，應依刑事訴訟法第299條第1項前段，洗錢防制法第14
條第1 項，組織犯罪防制條例第3條第1項後段，刑法第11條、第
28條、第339 條之4第1項第1款、第2款、第216條、第211條、第
47條、第55條前段、第219條、第38條第2項前段、第38條之1第1
項前段、第3項，刑法施行法第1條之1第1項，判決如主文。
本案經檢察官林姿妤偵查起訴，檢察官林伯宇到庭執行職務。
中　　華　　民　　國　　110 　年　　1 　　月　　26　　日
                  刑事第四庭審判長 法 官　齊潔
                                   法 官　謝昀芳
　　　　　　　　　　　　　　　　　 法 官  周霙蘭
以上正本證明與原本無異。
如不服本判決應於收受送達後20日內向本院提出上訴書狀，並應敘述具體理由；其未敘述上訴理由者，應於上訴期間屆滿後20日內向本院補提理由書(均須按他造當事人之人數附繕本)「切勿逕送上級法院」。                                                                             書記官 洪儀君
中　　華　　民　　國　　110 　年　　1 　　月　　26　　日
附錄論罪法條：
組織犯罪防制條例第3條
發起、主持、操縱或指揮犯罪組織者，處3年以上10年以下有期
徒刑，得併科新臺幣1億元以下罰金；參與者，處6月以上5年以
下有期徒刑，得併科新臺幣1千萬元以下罰金。但參與情節輕微
者，得減輕或免除其刑。
具公務員或經選舉產生之公職人員之身分，犯前項之罪者，加重
其刑至二分之一。
犯第1項之罪者，應於刑之執行前，令入勞動場所，強制工作，
其期間為3年。
前項之強制工作，準用刑法第90條第2項但書、第3項及第98條第
2項、第3項規定。
以言語、舉動、文字或其他方法，明示或暗示其為犯罪組織之成
員，或與犯罪組織或其成員有關聯，而要求他人為下列行為之一
者，處3年以下有期徒刑，得併科新臺幣3百萬元以下罰金：
一、出售財產、商業組織之出資或股份或放棄經營權。
二、配合辦理都市更新重建之處理程序。
三、購買商品或支付勞務報酬。
四、履行債務或接受債務協商之內容。
前項犯罪組織，不以現存者為必要。
以第5項之行為，使人行無義務之事或妨害其行使權利者，亦同
。
第5項、第7項之未遂犯罰之。

中華民國刑法第339條之4
犯第339條詐欺罪而有下列情形之一者，處1年以上7年以下有期
徒刑，得併科1百萬元以下罰金：
一、冒用政府機關或公務員名義犯之。
二、三人以上共同犯之。
三、以廣播電視、電子通訊、網際網路或其他媒體等傳播工具，
    對公眾散布而犯之。
前項之未遂犯罰之。